【裁判字號】    93,上,835
【裁判日期】    950404
【裁判案由】    損害賠償
【裁判全文】
臺灣高等法院民事判決                   93年度上字第835號
上  訴  人  乙  ○
訴訟代理人  林玟岑律師
被 上訴 人  智邦科技股份有限公司
法定代理人  丙○○
被 上訴 人  甲○○
共      同
訴訟代理人  劉倩妏律師
複 代理 人  張世昌律師
            張逸婷律師
            陳郁勝律師
上列當事人間因損害賠償事件，上訴人對於中華民國93年7月16
日臺灣臺北地方法院90年度訴字第5915號第一審判決提起上訴，
本院於95年3月21日言詞辯論終結，判決如下：
    主      文
上訴駁回。
第二審訴訟費用由上訴人負擔。
    事實及理由
一本件上訴人起訴主張：伊於民國86年9月13日以「USB多功能轉
  接控制器」發明向前經濟部中央標準局（現為經濟部智慧財產
  局，下稱智財局）申請專利，經准列第097099號發明專利（下
  稱系爭發明專利），專利權期間自87年9月21日起至106年9月
  12 日止。嗣伊發現被上訴人智邦科技股份有限公司（下稱智
  邦公司）所製造販售商品型號為USB Serial 202之USB轉換纜
  線（下稱智邦產品）侵害伊系爭發明專利情事，遂向訴外人興
  建東科技精密工業股份有限公司（下稱興建東公司）購得智邦
  產品送請鑑定結果，確已侵害伊之系爭發明專利權，伊乃發函
  要求智邦公司停止侵害伊專利，該公司均未予理會，且繼續製
  造販賣智邦產品；又智邦公司侵害伊專利權時之公司負責人係
  被上訴人甲○○，依法須就智邦公司違反法令致伊受有損害之
  行為，與智邦公司負連帶賠償之責。爰依專利法第84條第1項
  前段、公司法第23條第2項之規定，求為命被上訴人連帶給付
  新臺幣（下同）500萬元，及自起訴狀繕本送達之翌日加計法
  定遲延利息之判決。
  被上訴人則以：系爭發明專利有違反專利法情事，已由智邦公
  司依法舉發撤銷其專利權，並經智財局受理，則上訴人就其專
  利已無合法權利可主張。又智邦產品無侵害上訴人專利情事，
  其單方委託鑑定，未經伊等確認鑑定物是否確為伊所生產製造
  ，鑑定結果即無足採。另依國立交通大學之鑑定報告可知，智
  邦產品與系爭發明專利在結構、目的及功效上均有不同，顯見
  智邦產品未侵害上訴人之專利權等語，資為抗辯。
二原審駁回上訴人之請求，上訴人提起上訴，聲明：
  (一)原判決廢棄。
  (二)被上訴人應連帶給付上訴人500萬元，及自起訴狀繕本送達
    被上訴人之翌日起至清償日止，按週年利率5%計算之利息。
  被上訴人則聲明：上訴駁回。
三上訴人主張前揭事實，固提出專利證書、興建東公司出具之統
  一發票、財團法人台灣電子檢驗中心（下稱台灣電檢中心）專
  利侵權鑑定報告（下稱電檢中心鑑定報告）等件為證（原審卷
  第42-85頁）。被上訴人就上開專利證書、電檢中心鑑定報告
  形式上不爭執，另兩造就上訴人所有之系爭發明專利經被上訴
  人舉發後尚未遭主管機關撤銷一節亦不爭執。
  (一)上訴人主張智邦產品侵害其所有之系爭發明專利，無非以電
    檢中鑑定報告之鑑定結論：「該待鑑定物（USB轉換纜線、
    型號USB Serial 202)之技術特徵與本專利案發明第097099
    號專利之申請專利範圍實質相同」（原審卷第59頁）為據。
    然該鑑定報告係上訴人單方委託作成，未經被上訴人積極參
    與，已難憑採；況被上訴人否認上述待鑑定物確為其所生產
    ，鑑定報告內復未附有智邦公司之發票，上訴人且未舉證證
    明待鑑定物確係智邦公司所製造生產，該鑑定報告亦不足為
    據；至卷附興建東公司出具之統一發票（原審卷第43頁）僅
    能證明上訴人曾向興建東公司購買USB SERIAL202-J產品一
    份，不能證明該統一發票所載貨物確由智邦公司所製造生產
    。又電檢中心鑑定報告：「貳、鑑定理由：‧‧‧四、全要
    件原則、均等論原則及禁反言原則分析說明：‧‧‧（經濟
    部中央標準局85年元月所出版之專利侵害鑑定基準）五、本
    專利案與待鑑定物之專利侵害鑑定流程比較分析：‧‧‧(二)
    本專利案與待鑑定物之全要件原則、均等論原則分析說明：
    (1)本專利案之申請專利範圍與待鑑定物之技術特徵是否符合
    全要件原則：‧‧‧即該待鑑定物與本專利案比較之後不適
    用全要件原則。(2)本專利案之申請專利範圍與該待鑑定物之
    技術特徵是否符合均等論原則：‧‧‧亦即該待鑑定物在以
    專利相對人提出侵害表示之當時技術水平作考量判斷下，該
    待鑑定物與本專利案間之主要技術構成實質相同，故在該待
    鑑定物再次與本專利案比較之後可知本案兩造適用均等論。
    (3)綜上所論，本專利案與該待鑑定物不適用全要件原則，但
    適用均等論，可知該待鑑定物與本專利案兩者間之主要結構
    實質相同；就該待鑑定物之技術特徵與本專利案之申請專利
    範圍相比較，可依據中央標準局出版之『專利侵害鑑定基準
    85年元月版』中之鑑定原則，‧‧‧就整體而論，該待鑑定
    物之主要技術構成與本專利案相比較，該待鑑定物係實質等
    效於本專利案，即該待鑑定物與本專利案之申請專利範圍實
    質相同」（原審卷第56,58,59頁），顯見鑑定結論係依經濟
    部前中央標準局於85年元月出版之專利侵害鑑定基準鑑定原
    則為之，然該基準已經智財局於93年10月15日智專字第
    0931230017號函公告自該日起停止適用（本院卷(二)第102頁
    ），而台灣電檢中心於89年3月16日（原審卷第45頁）所為
    鑑定報告既係依嗣後停止適用之上開基準鑑定原則鑑定，是
    電檢中心鑑定報告之鑑定結果亦無足採，不能拘束被上訴人
    ，該鑑定報告尚難作為有利於上訴人認定之依據。
  (二)原審協調兩造，由其等成立訴訟證據契約，約定由國立交通
    大學（下稱交大）鑑定系爭專利之紛爭（見原審卷第263、
    268、269頁），交大並已就智邦產品是否侵害系爭發明專利
    完成鑑定報告（下稱交大鑑定報告），兩造已充分參與交大
    之鑑定報告，其等訴訟程序參與權已獲得充分確保，交大鑑
    定報告自有拘束兩造之效力。上訴人雖主張交大鑑定報告未
    依經濟部智財局所頒布之專利侵害鑑定基準為鑑定，該鑑定
    報告不可採云云，惟此主張已違反其前述與被上訴人於訴訟
    中所成立之訴訟證據契約，難認為有理由。
  (三)依交大鑑定報告，固認系爭發明專利範圍「包括只要是USB
    轉換電路均是其專利範圍」（原審卷第288頁），上訴人並
    執此且依專利法第46條第3項之規定，主張被上訴人侵害其
    系爭發明專利權云云。然有關專利範圍之外緣應如何認定，
    應考量之因素不外有二，其一為對專利權人予以適當之保護
    ，以免其苦心之發明遭他人之剽竊；其二則為如何維持社會
    之安定性，使第三人不必動輒受專利權人之掣肘而影響整體
    關於該專利產業之發展，且使第三人之產業活動遭受不當之
    限制。專利法第56條第3項後段規定：「於解釋申請專利範
    圍時，並得審酌發明說明及圖式」，亦提供一客觀之範圍使
    法院於解釋專利範圍時得有所遵循，是於審酌上訴人所有系
    爭發明專利之範圍時，即應參考上述之權利衡平原則並得以
    發明說明及圖式，為認定之依據。而交大鑑定報告中，關於
    被上訴人製造之USB Serial 202是否侵害系爭發明專利，除
    鑑定說明3外，其餘鑑定說明或謂智邦產品係使用Intel之控
    制晶片，如鑑定說明1、2、4等，或說明使用連接器為必須
    之方法，如鑑定說明5，均不涉及有無侵害系爭發明專利。
  (四)另依交大鑑定說明3載：「‧‧‧韓先生（上訴人）的專利
    範圍包括了"週邊連接器"。經查智邦USB Serial 202以通用
    的RS232串聯介面及一般電腦的DB25連接器與PC的串聯埠相
    連。然只要系統用到RS232串聯介面，都是要用RS232電壓轉
    換IC，及DB25或DB9的轉換器。此可否是專利保護範圍需由
    法律決定」（原審卷第287頁）。而依上訴人系爭發明專利
    說明中之「五、發明說明‧‧‧緣此，本發明之主要目的，
    即是在提供一種USB多功能轉接控制器，係包含一週邊連接
    器、控制電路、一對資料輸入埠口、資料輸出埠口，其中，
    資料輸入埠口係供以連絡來自PC個人電腦主機之USB，以接
    收來自PC個人電腦主機對週邊設備控制命令與資料傳送，該
    週邊連接則供以連接電腦週邊設備，並由控制電路隨PC個人
    電腦主機送出之週邊設備控制命令來自由定義該週邊連接器
    所代表輸出之週邊設備定義，得以控制所連絡之相對週邊設
    備，並藉由該資料輸出埠口連接至下一級或更下一級之同系
    列之裝置之資料輸出埠口，使各相互連接之裝置得以分別定
    義為不同供週邊設備使用之狀態，以使本創作之USB多功能
    轉接控制器得以隨意連絡不同之週邊設備，並且在裝設或故
    障維修上，可不必關閉電腦主機，即可進行裝設或維修；以
    及，在於裝設數量上，可隨所連絡之電腦週邊設備自由增、
    減，而可大幅降低USB週邊裝置連絡之系統及設備成本。本
    發明之另一目的，即是在於提供一種USB多功能轉接控制器
    ，特別是該控制電路，係包含一USB控制器、微處理器、記
    憶體模組、計時器、中斷控制器及一非同步接收、傳輸器‧
    ‧‧」（原審卷第55,56頁），顯見上訴人所有之系爭發明
    專利主要目的，在於不必關閉電腦主機，即可進行裝設或維
    修，以及使週邊範圍之設備得不受限制，系爭發明專利範圍
    所載之週邊連接器，不過係為達到上述目的使用之設備，若
    廣義稱之謂所有使用週邊連接器以達到與系爭發明專利相同
    或相似目的之產品均侵害系爭發明專利時，將使系爭專利保
    護之範圍超乎一般專業人士依系爭發明專利說明內容所能預
    期之範圍，而使公眾之發明創作活動受到不當之限制，是以
    ，應認系爭發明專利範圍所載之週邊連接器，不應涵蓋使用
    一般之串聯介面及連接器之產品，以免造成對他人合理使用
    一般串聯介面及連接器之限制。再參以交大鑑定報告鑑定說
    明1所載：「‧‧‧此架構（指智邦產品）是非常單純的USB
    與RS232介面間之轉換，無法如乙○先生專利中的可與下一
    級相同裝置連接」（原審卷第287頁），顯然被上訴人使用
    RS 232串聯介面之效果（指串接中之設備損壞將影響上下級
    之系統運作，與系爭發明專利說明之效果不同）與結果（指
    無法與下一級相同裝置連接）均與系爭發明專利之範圍不同
    ，上訴人實難僅以智邦產品使用通用的RS232串聯介面及一
    般電腦的DB25連接器與PC之串聯埠相連，即主張被上訴人使
    用串聯介面及連接器完成智邦產品，亦屬其依專利法第56條
    第3項所可主張之專利權範圍。
  (五)上訴人又主張交大鑑定未以系爭發明專利產品與智邦產品為
    鑑定標的，而以智邦公司片面提出之專利範圍12項分析為鑑
    定，復未依智財局頒布之鑑定侵害判斷之流程進行鑑定，其
    鑑定結果不足採云云。然原審函請交大鑑定主旨已載：「檢
    送USB轉換覽線一個及專利說明書，請惠予鑑定被告（被上
    訴人）智邦‧‧‧公司制（製）售之USB Serial 202是否與
    原告（上訴人）乙○所明發明第097099號專利之USB多功能
    轉接控制器之申請專利範圍內容相同或相似‧‧‧」（原審
    卷第270頁），是原審送請交大鑑定時，已提供系爭發明專
    利產品、智邦產品供交大鑑定用。就上訴人上開質疑，交大
    95年2月14日交大研智字第0950000556號函附釋明亦載：「
    1.前次法院（按指原審）所提供之資料有(1)乙○第097099號
    發明專利與『USB Serial 202』比較、(2)乙○專利說明書、
    (3)Intel 8x930Ax系爭USB微控制器規格書、(4)USB Serial
    202產品規格書及(5)USB Serial 202一枚。第3項為Intel
    8x930Ax晶片之規格，第4項為產品規格書，內容所載為使用
    此Intel USB晶片所需之電路。第5項乃產品本身及操作說明
    書，無從由外觀判斷是否侵權，而且也並非此宗案件的爭議
    點。由於在第1項文件中包括乙○對智邦侵權部分的聲明及
    智邦對此之回應。由兩造的聲明中，對照第2項的專利說明
    書，可以從中就技術面加以判斷。故僅就第1項及第2項資料
    做專業分析。此亦即前次報告書一開始即限定所做專業分析
    之範圍，逐項比對智邦是否與有侵犯乙○先生的專利」（本
    院卷(二)第196頁），則交大鑑定報告非如上訴人所主張未以
    系爭發明專利產品與智邦產品為鑑定標的，亦非僅以智邦公
    司片面提出之專利範圍12項分析為鑑定。至上訴人主張智財
    局分布之專利侵害鑑定基準「鑑定侵害判斷之流程」之「全
    要件原則」、「均等論原則」、「禁反言原則」基準等，為
    經濟部前中央標準局於85年元月出版之專利侵害鑑定基準鑑
    定原則為之，然該基準已經智財局於93年10月15日智專字第
    0931230017號函公告自該日起停止適用（本院卷(二)第102 頁
    ），已如前述，上訴人尤主張鑑定報告應係依嗣後停止適用
    之上開基準鑑定原則鑑定，亦無可取，上訴人上開辯解均無
    足採。
  (六)以上，系爭發明專利之專利範圍，未涵蓋被上訴人所製USB
    Serial 202中以通用之RS232串聯介面及一般電腦的DB25連
    接器與PC的串聯埠相連部分，被上訴人辯稱其所製造之智邦
    產品未侵害上訴人所有之系爭發明專利等語，堪認為實在。
四綜上所述，上訴人以其專利權受侵害為由請求被上訴人連帶給
  付上訴人500萬元，及自起訴狀繕本送達翌日起至清償日止，
  按年息5%計算之利息，於法無據，應予駁回。原審為上訴人敗
  訴之判決，核無不合。上訴意旨指摘原判決不當，求予廢棄改
  判，為無理由，應予駁回。
五本件因事證已臻明確，兩造其餘攻擊、防禦方法及所為之立證
  ，與判決之結果不生若何影響，無庸再逐一予以論究，合併敘
  明。
據上論結，本件上訴為無理由，依民事訴訟法第449條第1項、第
78條，判決如主文。
中    華    民    國    95    年    4     月    4     日
                  民事第十六庭審判長法  官  沈方維
                                    法  官  王淇梓
                                    法  官  湯美玉
正本係照原本作成。
如不服本判決，應於收受送達後20日內向本院提出上訴書狀，其
未表明上訴理由者，應於提出上訴後20日內向本院補提理由書狀
（均須按他造當事人之人數附繕本）上訴時應提出委任律師或具
有律師資格之人之委任狀；委任有律師資格者，另應附具律師資
格證書及釋明委任人與受任人有民事訴訟法第466條之一第一項
但書或第二項（詳附註）所定關係之釋明文書影本。
中    華    民    國    95    年    4     月    4     日
                                    書記官  賴淑真
附註：
民事訴訟法第四百六十六條之一（第一項、第二項）：
對於第二審判決上訴，上訴人應委任律師為訴訟代理人。但上訴
人或其他法定代理人具有律師資格者，不在此限。
上訴人之配偶、三親等內之血親、二親等內之姻親，或上訴人為
法人、中央或地方機關時，其所屬專任人員具有律師資格並經法
院認為適當者，亦得為第三審訴訟代理人。


司法院資訊處製作；財團法人民間司法改革基金會備份。
